【裁判字號】    99,訴,849
【裁判日期】    990730
【裁判案由】    清償借款
【裁判全文】
臺灣板橋地方法院民事判決               99年度訴字第849號
原      告  甲○○
被      告  乙○○
訴訟代理人  張泰昌律師
複  代理人  陳淑玲律師
上列當事人間請求清償借款事件，經本院於民國99年7 月16
日言詞辯論終結，判決如下：
    主  文
原告之訴駁回。
訴訟費用由原告負擔。
    事實及理由
壹、原告之主張：
一、被告因赴大陸投資設廠欠缺資金，故於民國94年2月18日委
    由被告之太太（俗名鳳玲）出面，持被告簽發以95年4月1日
    為發票日，付款人為五股鄉農會成州分部，票號FA0000000
    號，面額新台幣（下同）100萬元之支票1張交付原告，以被
    告名義向原告借款100萬元，約定清償日為95年4月1日。原
    告旋於94年12月1日於中國信託商業銀行敦北分行，依據被
    告太太親筆提供被告所有台灣中小企業銀行新莊分行第0000
    0000000號存款帳戶，以現金匯款方式將100萬元匯入上開帳
    戶，以為借款之交付。
二、詎被告於上開借款清償期屆至後竟遲不返還借款，經原告屢
    為催討均置之不理。為此，爰依據票據法律關係或金錢消費
    借貸法律關係擇一提起本訴，併為聲明：
  (一)被告應給付原告100萬元，及自98年3月5日起至清償日止，
    按週年利率百分之5計算之利息。
  (二)訴訟費用由被告負擔。
貳、被告之抗辯：
一、系爭100萬借款人為訴外人許崇文而非被告：
    被告因需資金週轉，曾詢問被告之岳父即訴外人許崇文可否
    貸與款項，故許崇文因而以自己之名義向原告借款100萬元
    ，然而因實際需要資金者係被告，許崇文便要求原告直接將
    該款項匯入被告於臺灣中小企銀新莊分行所開立之帳戶內，
    是原告即於94年12月1日匯入100萬元至被告之前開帳戶，且
    原告與借款人許崇文約定系爭100萬元借款之利息為每月5,0
    00元，均由許崇文按月以現金給付與原告。是原告雖將系爭
    借款匯入被告之帳戶，然消費借貸關係乃存在於原告與許崇
    文之間，原告與被告並無消費借貸之合意，原告主張系爭借
    款係被告所借，自應就兩造有借貸意思表示合致之事實，負
    舉證責任。退萬步言，即令系爭借款之金錢消費借貸關係存
    在於被告與原告間，然被告亦已清償債務，此由原告已將系
    爭支票原本交還許崇文，且由許崇文為發票人開立同額本票
    換回系爭支票即可證之。
二、原告已非系爭支票執票人，自不得主張票據權利：
    被告所以簽發系爭支票，則係因許崇文向原告借款當時，原
    告要求許崇文開立支票擔保借款之返還，因許崇文並無支票
    ，因而交付發票人為被告之系爭支票予原告。又原告已經將
    該支票之原本還給許崇文，原告並未占有系爭支票且票據請
    求權亦已罹於時效，原告自不得再請求被告給付票款。
三、綜上答辯並聲明：
  (一)原告之訴駁回。
  (二)如受不利之判決，願供擔保請准免為假執行之宣告。
參、兩造不爭執之事實：
一、被告曾簽發發票日為95年4月1日票面金額100萬元，付款人
    為五股鄉農會成州分部票號FA0000000之支票1張。
二、原告曾為上開支票之執票人，但原告已於98年2月間將上開
    支票原本交給被告岳父許崇文，由許崇文換了1張以許崇文
    為發票人發票日98年2月5日票號0000000號到期日99年2月5
    日面額100萬元之本票1張交付原告持有。
肆、兩造爭執之要旨：
一、被告是否有於94年2月18日向原告借款100萬元？
二、被告簽發上開支票係交付何人持有？為何開立該支票？原告
    已非該支票執票人，可否請求被告負發票人責任？
伍、法院之判斷：
一、關於原告主張100萬元金錢消費借貸請求權部分：
  (一)按當事人主張有利於己之事實者，就其事實有舉證之責任，
    但法律別有規定或依其情形顯失公平者，不在此限；民事訴
    訟法第277條定有明文。申言之，民事訴訟如係由原告主張
    權利者，應先由原告負舉證之責，若原告先不能舉證，以證
    實自己主張之事實為真實，則被告就其抗辯事實即令不能舉
    證，或其所舉證據尚有疵累，亦應駁回原告之請求。又請求
    履行債務之訴，除被告自認原告所主張債權發生原因之事實
    外，應先由原告就其主張此項事實，負舉證之責任，必須證
    明其為真實後，被告於其抗辯事實，始應負證明之責任，此
    為舉證責任分擔之原則（最高法院17年上字第917號及48年
    臺上字第887號判例意旨參照）。
  (二)次按稱消費借貸者，謂當事人一方移轉金錢或其他代替物之
    所有權於他方，而約定他方以種類、品質、數量相同之物返
    還之契約。當事人之一方對他方負金錢或其他代替物之給付
    義務而約定以之作為消費借貸之標的者，亦成立消費借貸；
    民法第474條定有明文；故消費借貸為要物契約，除契約當
    事人有金錢借貸之合意外，另須因金錢或其他代替物之交付
    而生效力。準此以言，如當事人主張有金錢借貸關係存在，
    須就其發生所須具備之特別要件即金錢之交付與借貸意思表
    示相互一致負舉證責任。而交付金錢之原因多端，或為買賣
    ，或為贈與，或因其他之法律關係而為交付，非謂一有金錢
    之交付，即得推論授受金錢之雙方當然為消費借貸關係。若
    僅證明有金錢之交付，未證明借貸意思表示互相一致者，尚
    不能認有金錢借貸關係存在（最高法院93年臺上字第19號判
    決要旨參照）；從而，主張消費借貸成立之當事人，必須舉
    證證明雙方確有消費借貸契約成立之事實。
  (三)本件原告主張被告太太於94年2月18日，持被告簽發之系爭
    支票以被告名義向原告借款100萬元之事實，被告雖自認有
    簽發該支票，惟否認兩造間有成立消費借貸契約，故原告自
    應就其與被告間已達成消費借貸意思表示之合致，負舉證之
    責。原告就其與被告間存有100萬元金錢消費借貸契約，無
    非以有系爭支票及原告於94年12月1日於中國信託商業銀行
    敦北分行100萬元匯款單影本各1張為憑（見本院卷第54 頁
    ）。惟查：
  1.原告提出前開100萬元匯款單，僅能證明原告於上開時地，
    有匯款100萬元至被告開立於臺灣中小企銀新莊分行第00000
    000000號存款帳戶內之事實，至於上開款項係基於何種原因
    而給付，究為借款之交付？欠款之清償？投資款之交付？亦
    或貨款之支付等情並不明確，自無從依該事實據以知悉原告
    交付金錢之原因即屬消費借貸關係，亦或兩造間有何被告應
    於95年4月1日返還100萬元之約定。又原告另主張記載有被
    告之姓名及被告開立於臺灣中小企銀新莊分行之存款帳號第
    00000000000號之資料之字條影本1件（見本院卷第38頁）係
    被告太太親筆所寫云云；然原告自承被告太太來借款時並未
    出具被告之委任書或授權書（見本院卷第33頁反面、第34頁
    本院99年6月11日言詞辯論筆錄），故自難依原告太太書寫
    之被告帳戶資料，即遽認兩造間存有100萬元金錢消費借貸
    之合意。
  2.支票為文義證券及無因證券，支票上權利係依支票文義而發
    生，與其基礎之原因關係各自獨立，支票上權利之行使，不
    以其原因關係存在為前提，尚難因執有支票，即得證明其所
    主張之原因關係為存在，且交付支票之原因甚多，或為金錢
    之賠償、或為贈與、或為買賣、或為確保當事人間已存在之
    法律關係、或為消滅已存在之法律關係，非僅囿於金錢借貸
    一端而已，故除別有證據外，僅為支票之交付授受或轉讓，
    自不足以證明其原因事實之存在（最高法院89年度台上字第
    1082號判決意旨參照）。從而，原告以被告簽發系爭100 萬
    元支票作為兩造之間金錢消費借貸之證明，自屬無據。況原
    告自認已於98年2月間將系爭支票原本交付被告岳父許崇文
    ，並由許崇文開立發票日98年2月5日、到期日99年2月5日票
    號0000000號面額100萬元之本票交付原告，故原告自98年2
    月間起即非系爭支票之執票人，其以之為兩造間消費借貸契
    約之證明，亦嫌無據。
二、關於原告主張100萬元票據請求權部分：
  (一)按支票發票人簽發一定之金額，委託銀錢業者於見票時無條
    件支付與受款人或執票人，其性質為民法第269條第1項規定
    向他人為給付之契約，支票之受款人或執票人係該委託付款
    契約之第三人，得依此項契約關係為付款之請求，惟票據係
    提示證券，又具繳回性，票據上權利之行使，與票據之占有
    ，有不可分離之關係。執票人喪失票據時，在未回復其占有
    之前，除依票據法第19條之規定，為公示催告之聲請，於公
    示催告程序開始後，以供擔保之方式請求票據金額之支付外
    ，僅得依票據法施行細則第4條之規定，聲請法院為禁止付
    款之假處分，或依票據法第18條之規定，為止付之通知，自
    不得逕對票據債務人行使票據上之權利（最高法院87年度台
    上字第911號判決意旨參照）。
  (二)原告主張依據票據法律關係，請求被告給付票款100萬元，
    惟原告已於98年2月間，將系爭支票原本交給被告岳父許崇
    文，已如前述；則原告既已非系爭支票之執票人，姑不論原
    告喪失系爭支票占有之原因，是否如原告所稱係出於被告或
    許崇文之詐騙等情，原告均不得向被告主張系爭支票之票據
    權利，故原告主張因為被告用詐術把票騙走，其仍可請求被
    告負發票人責任云云，於法不合，洵不足採。
三、結論：
  (一)綜上所述，原告不能證明與被告間存有金錢消費借貸契約，
    且原告已非系爭支票之執票人，則其基於消費借貸及票據之
    法律關係，訴請被告清償借款、票款及其法定遲延利息，均
    無理由，應予駁回。
  (二)本件為判決基礎之事證已臻明確，本院經逐一斟酌兩造所提
    其餘攻擊、防禦方法，均與前開論斷結果無礙，爰不再一一
    論述，併此敘明。
  (三)依民事訴訟法第78條，判決如主文。
中    華    民    國    99    年    7    月     30    日
                  民事第一庭    法  官  黎文德
以上正本係照原本作成
如對本判決上訴，須於判決送達後20日內向本院提出上訴狀。如
委任律師提起上訴者，應一併繳納上訴審裁判費。
中    華    民    國    99    年    7    月     30    日
                                書記官  趙彬

司法院資訊處製作；財團法人民間司法改革基金會備份。
